【裁判字號】    97,消債更,1116
【裁判日期】    980106
【裁判案由】    更生事件
【裁判全文】
臺灣臺南地方法院民事裁定          97年度消債更字第1116號
聲  請  人
即  債務人  甲○○
上列當事人聲請消費者債務清理事件聲請更生及保全處分，本院
裁定如下：
    主  文
聲請更生及保全處分均駁回。
聲請費用壹仟元由聲請人負擔。
    理  由
一、按債務人不能清償債務或有不能清償之虞者，得依本條例所
    定更生或清算程序，清理其債務，消費者債務清理條例第3
    條定有明文。又聲請更生或清算不合程式或不備其他要件者
    ，法院應以裁定駁回之，但其情形可以補正者，法院應定期
    間先命補正，復為同條例第8條所明定。
二、本件聲請意旨略以：聲請人即債務人甲○○有不能清償債務
    或有不能清償之虞之情事，前已提出債權人清冊，以書面向
    最大債權金融機構荷蘭銀行請求共同協商債務清償方案，惟
    荷蘭銀行提出之協商方案為按月償還新臺幣（下同）23,600
    元，上該還款條件並非聲請人所能負擔，因而協商不成立。
    聲請人之無擔保或無優先權債務總額未逾1,200萬元，復未
    經法院裁定開始清算程序或宣告破產，為此，依消費者債務
    清理條例提出本件更生之聲請等語。
三、衡諸債之關係，係以當事人間之信賴關係為基礎，為社會經
    濟組織之重要支柱，故當事人於以法律行為追求自己之利益
    之際，亦應顧及對方之利益，並考量債權債務在社會上之作
    用，本於誠實及信用之原則，行使債權及履行債務。是對於
    已陷入經濟上困境之消費者，若任其於惡性循環之債務窘境
    中生存，將衍生嚴重之社會問題，難以維持安定之社會經濟
    秩序，故為兼顧債權人、債務人雙方之利益，對陷於經濟上
    困境之消費者，乃允其於消費者債務清理條例施行後，得選
    擇以重建型之更生程序或清算型之清算程序清理其債務，藉
    以妥適調整債務人與債權人及其他利害關係人間之權利義務
    關係，保障債權人獲得公平受償，並謀求消費者經濟生活之
    重建復甦機會。惟若債務人履行債務並無困難，僅係為圖謀
    減免債務，而不為債務之履行，自有違債權契約為誠信契約
    之本旨。
四、經查：
  (一)聲請人曾於民國97年6月13日向最大債權銀行荷蘭銀行申請
    前置協商，經本院發函向荷蘭銀行詢問與聲請人前置協商之
    情況，由該銀行查覆結果稱其提供82期，利率5%，月繳23,6
    63元之協商方案，惟聲請人表示每月僅能支付8,000 元，而
    無法達成協商共識，該銀行遂於97年7月24日出具前置協商
    不成立通知書予聲請人，有聲請人提出之協商不成立通知書
    及荷蘭銀行97年10月17日（97）荷銀債清字第456號函在卷
    可按（見本院卷第10頁、第293頁至第295頁）。
  (二)聲請人雖主張每月薪資收入為56,910元等語，並提出台南縣
    警察局新營分局97年3月至6月之員工薪俸表為證，惟查，聲
    請人除每月薪資外，每年尚領取年終、考績獎金等津貼補助
    ，亦屬聲請人之所得，應一併計入，始能正確反應其收支狀
    況及償債能力，是依聲請人提出之財產資料核閱結果，其於
    95年度所得合計為1,008,849元，平均每月收入約84,070元
    ，96年度所得合計為856,204元，平均每月收入約71,350元
    。而聲請人自97年1月至聲請前即97年8月間之每月薪資合計
    為456,242元，除以8個月，即平均每月薪資約57,030元，另
    聲請人於該期間內領取年終獎金75,598元、休假補助款
    4,718 元、子女教育補助費1,000元、96年不休假加班費
    28,592元、考績獎金88,626元、97年上半年交通獎金130元
    ，合計為198,664 元，除以12個月，等於平均每月約有
    16,555元之收入，分別有聲請人之財政部國稅局95、96年度
    綜合所得稅各類所得資料清單、臺灣銀行綜合存款存摺影本
    附卷可稽（見本院卷第25頁至第26頁、第164頁至第169頁）
    ，則以每月薪資57,030元加計津貼補助16,555元，故聲請人
    每月收入應有約73,585元可資運用。
  (三)再者，聲請人主張目前與岳父、岳母共同居住，每月除予岳
    父房租5,000元外，尚須支出全家人（包含聲請人本人及其
    配偶、2名未成年子女、岳父、岳母共6人）之膳食、水電、
    電話費，且需給予父親15,000元之扶養費，並支應未成年子
    女之教育費用各1,000元，另需支出房貸6,000元等等，致使
    聲請人不得不拒絕銀行所提出之協商條件云云，然查：
    1.聲請人自陳其配偶丁○○目前於國道高速公路局白河收費
      站擔任收費員，而丁○○之95年所得總額為560,324元，
      平均每月約46,694元，96年所得總額為550,878元，平均
      每月約45,907元，名下尚有房屋、土地各1筆、汽車1輛及
      投資2筆，財產公告現值金額為702,830元，亦有聲請人提
      出之財政部國稅局95、96年度綜合所得稅各類所得資料清
      單、財產歸屬資料清單在卷可按（見本院卷第226頁至第
      228 頁），由上揭資料觀之，足認聲請人配偶丁○○應有
      足夠能力與聲請人共同分擔未成年子女戊○○、己○○之
      扶養費用及家庭生活費用，是以，本院認聲請人子女之扶
      養義務及家庭生活照料義務仍應由聲請人夫妻共同負擔，
      始屬合理。
    2.次查，聲請人雖陳稱岳父乙○、岳母丙○○目前均無工作
      ，然乙○於95年除有利息所得6,711元外，尚有薪資所得
      及6筆營利所得，該年度所得總額為31,369元，96年亦有9
      筆營利所得，所得總額為8,110元，名下並有田賦4筆、投
      資2筆，財產公告現值金額為617,235元，而丙○○於95、
      96年間雖無所得資料，但名下亦有房屋2筆及土地1筆，財
      產公告現值金額為1,760,350元，有其等之財政部國稅局
      95、96年度綜合所得稅各類所得資料清單、財產歸屬清單
      附卷可稽（見本院卷第178頁至第183頁），堪認乙○、丙
      ○○尚有一定資力，應非不能維持生活之人。另按負扶養
      義務者有數人時，應依左列順序定其履行義務之人：一、
      直系血親卑親屬。二、直系血親尊親屬。三、家長。四、
      兄弟姊妹。五、家屬。六、子婦、女婿。七、夫妻之父母
      ，民法第1115條第1項定有明文。縱認乙○、丙○○尚須
      倚賴他人扶養，惟其等共育有3名子女，且均有工作收入
      ，此經聲請人陳明在卷（見本院卷第147頁），是依上開
      條文，乙○、丙○○應由第一順位法定扶養義務人負擔扶
      養義務已足，仍難認聲請人主張支付乙○、丙○○之生活
      費用為必要。
    3.又聲請人主張每月需繳交房貸6,000元云云，並提出聲請
      人之臺灣銀行綜合存款存摺影本為證（見本院卷第155頁
      至第169頁），然該筆借貸係其配偶丁○○以其所有之土
      地、房屋向臺灣銀行設定最高限額抵押770,000元，有土
      地及建物登記謄本、貸款契約等件影本附卷可憑（見本院
      卷第150頁至第153頁），上該不動產既為聲請人配偶丁○
      ○所有，其配偶亦為該筆借貸之借款人，則貸款自應由其
      配偶負擔，況聲請人自身既負擔債務，理應以清償自身之
      債務為優先，故認該筆支出非屬聲請人之必要費用。
    4.聲請人雖謂其父親庚○○目前由妹妹蕭  玲照顧，每月需
      給予其妹15,000元以支應父親之看護費用及醫療費用等語
      ，惟聲請人並未提出任何證明文件以資佐證，聲請人主張
      支付上該扶養費用，尚難採憑。
    5.末按聲請人於履行債務期間本應節約省用，過較不寬裕之
      經濟生活，並誠實勤勉地履行債務，以符合公平正義及誠
      信原則，是以，本院參酌內政部公告之97年度每人每月最
      低生活費9,829元，而依法受聲請人扶養之人依96年度每
      人免稅額77,000元計算之，則每人每月基本生活所需約6,
      500元已足，準此，以聲請人之每月薪資收入約73,585元
      ，扣除聲請人之每月基本生活費用9,829元、扶養費用9,7
      50元（2名未成年子女6,500÷2×2＋父6,500元÷2＝9,75
      0元）及房租5,000元，仍餘49,006元，顯見聲請人尚有相
      當之資力，並非不能履行最大債權銀行荷蘭銀行提出債務
      清償方案23,663元，甚而足以負擔其他扶養費用或生活開
      支至明。
  (四)基此，觀諸聲請人之財產、收入資料及必要生活支出，聲請
    人應有能力與各債權人達成分期償還之協議，透過分期償還
    計畫清償債務，聲請人捨此不為，故意造成協商不成立之結
    果，而主張其不能清償債務云云，自不足採。
五、綜上所述，聲請人既非不能清償債務或有不能清償之虞，其
    更生之聲請即不符消費者債務清理條例第3條所定要件，且
    上開欠缺又屬無從補正，依上開說明，自應駁回其更生之聲
    請，爰裁定如主文。
六、另聲請人聲請保全處分，惟本件更生之聲請既經駁回，其保
    全處分之聲請自應失所附麗，亦一併駁回，附此敘明。
中    華    民    國    98    年    1    月  6  日
                  民事第二庭  法  官  李杭倫
上為正本係照原本作成。
如不服本裁定，應於裁定送達後10日內，以書狀向本院提出抗告
，並繳納抗告費新臺幣1千元。
中    華    民    國    98    年    1    月  6  日
                              書記官  蔡曉


司法院資訊處製作；財團法人民間司法改革基金會備份。
